最高法院刑事判決　　　　　　九十四年度台上字第三九七一號
　　上　訴　人　乙○○
　　　　　　　　　　　　8號
　　　　　　　　　　　　在押.
　　　　　　　　甲○○
　　　　　　　　　　　　號
　　　　　　　　　　　　（另案在台灣台南監獄台南分監執行
　　　　　　　　　　　　　中）.
上列上訴人等因殺人等罪案件，不服台灣高等法院台南分院中華
民國九十四年三月三十日第二審判決（九十三年度上重訴字第九
八七號，起訴案號：台灣雲林地方法院檢察署九十二年度偵字第
四四三二、四八九九號），提起上訴，本院判決如下：
    主  文
原判決關於甲○○強盜而故意殺人罪部分撤銷，發回台灣高等法
院台南分院。
其他上訴駁回。
    理  由
壹、撤銷發回部分（即上訴人甲○○強盜而故意殺人罪部分）
本件原判決認定：上訴人即被告甲○○（加重竊盜罪部分經原審
判處有期徒刑伍年確定）、已定讞被告乙○○（經原審以加重竊
盜罪及加重強盜罪各判處有期徒刑伍年貳月、拾年，並定應執行
刑為有期徒刑拾肆年陸月確定）、柯清聯（經原審以加重竊盜罪
判處有期徒刑肆年拾月確定）、共犯吳呈期（檢察官通緝中）四
人，共同意圖為自己不法之所有，於民國九十二年十月十五日凌
晨二時許，由甲○○駕駛竊得之二一０二─ＧＬ號（案發後已改
懸八二二０─ＧＬ號車牌）小貨車，搭載乙○○、柯清聯、吳呈
期，至雲林縣四湖鄉鹿場村雲一三六號公路與雲一五五號公路口
旁「黃守」鵝場，行竊幼鵝。抵達後，為免遭人發覺，乙○○下
車，將隔鄰飼養狗隻毒斃後，甲○○將上開小貨車倒車停於「黃
守」鵝場旁巷道巷口處，車頭朝巷口停放，熄火，並在車上把風
。乙○○留在後車斗，接應幼鵝，而由吳呈期持客觀上足以對人
之生命、身體、安全構成威脅，具有危險性之破壞剪、鉗子、美
工刀等兇器，先以破壞剪、鉗子破壞「黃守」鵝場木板圍欄、鐵
柵欄，再以美工刀，劃破鵝場內塑膠布棚，接著由柯清聯、吳呈
期帶著籠子，侵入鵝場，竊得一百餘隻幼鵝，放入後車斗，旋又
進入接續竊取幼鵝時，為夜宿鵝舍與其配偶柯黑香共同守夜之黃
守察覺，持一支糞叉追來，柯清聯及吳呈期即由原侵入路線逃出
，將再次接續竊得幼鵝，倒入後車斗後，柯清聯先逃至雲一三六
號公路，再轉入雲一五五號公路紅綠燈下，當時在車上把風之甲
○○即將車子起動，開出巷道，轉入雲一三六號公路。而在巷口
東側之乙○○、吳呈期二人，被黃守追上，即共同為脫免逮捕，
互為犯意聯絡，一起與持糞叉的黃守拉扯，壓制黃守，以拒退黃
守追捕，乙○○並喊：「乎死、乎死」等語，以脅迫「黃守」，
放棄追捕。但黃守不為所動，仍上前將甲○○車輛攔住，致甲○
○車輛暫時煞停，乙○○、吳呈期二人，隨即爬上後車斗。黃守
為防竊賊逃脫，持糞叉揮打駕駛座前方擋風玻璃，因而使擋風玻
璃有網狀裂痕。甲○○為脫免逮捕，竟起意施強暴輾死「黃守」
，乃起動車輛，撞倒「黃守」後，左側前後輪，其中一個輪子，
輾過「黃守」右小腿內側，另一輪子，連續輾過「黃守」右腹部
、右胸部、左臉部，黃守心臟因受小貨車，重壓震傷，當場死亡
。甲○○等人乃駕車右轉進入雲一五五號公路，返回雲林縣口湖
鄉。柯黑香因聽見黃守與甲○○等人之爭執聲，追出查看，僅見
竊賊駕駛之小貨車，自雲一五五號公路紅綠燈處，右轉逃逸，黃
守則已倒臥在路上。甲○○等四人逃離現場後，柯清聯中途先下
車，其餘三人，即將竊得之三百餘隻幼鵝，連夜載往雲林縣四湖
鄉溪尾村「王俊郎」鵝場，賣予王俊郎（經原審以故買贓物罪判
處有期徒刑肆年）。甲○○嗣將上開小貨車，開往台南縣北門鄉
鯤江村南鯤鯓廟後方產業道路丟棄，並與乙○○、柯清聯、吳呈
期，分頭藏匿。嗣除吳呈期在逃外，甲○○等三人，陸續被雲林
縣警察局台西分局派員拘捕到案等情。因而維持第一審關於論處
上訴人甲○○以犯強盜罪而故意殺人罪，判處死刑，並諭知褫奪
公權終身部分之判決，駁回上訴人甲○○該部分在第二審之上訴
，固非無見。
惟查：（一）有罪判決之事實，為適用法令之準據，法院應將與
論罪科刑有關之事實，翔實記載，然後於理由內逐一說明其憑以
認定之證據，並使事實認定與理由說明，互相適合，方為合法。
原判決於事實僅籠統記載：「……甲○○為脫免逮捕，竟起意施
強暴撞倒、輾死黃守，乃起動車輛，撞倒黃守後，左側前後輪，
其中一個輪子，輾過「黃守」右小腿內側，另一輪子，連續輾過
黃守右腹部、右胸部、左臉部，黃守心臟因受小貨車，重壓震傷
，當場死亡……」等情（原判決第三頁第六至十行）。就上訴人
是否基於殺人之犯意，駕車撞倒黃守，並未明白認定，且未依相
驗卷內相關證據資料（見相驗卷第一二六至一三一頁），在事實
欄詳細記載被害人黃守所受輾壓傷勢情形，已有判決理由失其依
據之違誤。（二）證據之取捨與事實之認定，固為事實審法院之
職權，惟如調查所得之證據，就待證事實之內容不相一致時，仍
應依經驗法則、論理法則定其取捨，並於理由內詳予說明其所得
心證之理由，方足為事實認定之依據。原判決雖說明：「……雲
林縣警察局台西分局派員，自上述小客車左前擋泥板，採取一包
證物，即編號六第十項證物，其中標示六之一證物，於九十二年
十月二十九日，送刑事警察局鑑驗，經該局以O-TOLIDINE血跡反
應檢測法，檢測結果，呈弱陽性反應等情（詳四四三二號偵查卷
（二）三０六頁）。又王約翰法醫師於原審（第一審）時，就鑑
驗結果，認為上述刑事警察局鑑定結果，顯示上述左前擋泥板，
有血漬反應，因而推斷較可能的是，左側輪胎輾壓黃守的身體。
此項推論，亦屬合理，自值採信。」等旨（原判決第十一頁倒數
第十行至倒數第二行），惟內政部警政署刑事警察局九十二年十
二月十日刑醫字第０九二０二０四四三號鑑驗書記載鑑驗結論：
「本案證物未檢出足資比對結果，無法與死者陳屍處血跡進行比
對。」；鑑驗結果：「……５．採自８２２０－ＧＬ編號六擋泥
板標示６－１斑跡，以O-TOLIDINE血跡反應檢測法檢測結果，呈
弱陽性反應，經抽取ＤＮＡ檢測，未檢出型別。６．採自８２２
０－ＧＬ編號六擋泥板標示６－２斑跡，以O-TOLIDINE血跡反應
檢測法檢測結果，呈陽性反應，抗人血清檢測結果，呈陰性反應
，經抽取ＤＮＡ檢測，未檢出型別。」等情（見九十二年度偵字
第四四三二號偵查卷（二）第三０六頁正背面），如該鑑驗書所
載無訛，上訴人甲○○所駕前開貨車之擋泥板上之二處斑跡，既
未曾驗得ＤＮＡ型別，似未能確認該二處斑跡即為被害人黃守所
遺之血跡。原判決就該擋泥板上之血跡何以即屬被害人黃守所留
，並未於理由內詳予說明其取捨之心證理由，遽認前開左前擋泥
板，既有血漬反應，又未以案發後被害人之倒臥位置與上訴人所
駕小貨車行進之相關位置，相互比對，勾稽明白，自足推斷係左
側輪胎輾壓黃守之身體，亦有判決理由不備之違誤。（三）客觀
上為法院認定事實及適用法律之基礎之證據雖已調查，而其內容
未明瞭者，即與未經調查無異，如遽行判決，仍屬應於審判期日
調查之證據而未予調查。查被害人黃守之左顏面部有明顯車輪輪
胎印痕，業據台灣雲林地方法院檢察署法醫師鄭寬寶鑑定屬實，
再上訴人甲○○所駕二一０二－ＧＬ號（案發後已改懸八二二０
－ＧＬ號車牌）小貨車，於九十二年十月二十六日勘驗時，亦有
製作該小貨車之車輪拓樸，有台灣雲林地方法院檢察署九十二年
十月十六日驗斷書及刑案現場照片各在卷可憑（見九十二年度相
字第五五一號卷第二十二、一一三頁），且上訴人甲○○於九十
二年十月二十六日警詢時，警員曾詢以：「據法醫發現死者面部
留下命案車輛之胎痕，與你所提供用來行竊幼鵝之藍色自小貨車
，是否願意進行現場比對胎痕？」，上訴人甲○○答稱：「願意
」等語，有其上開警詢筆錄在卷可按（見警卷第十七至十八頁）
，則被害人黃守左顏面部之車輪輪胎印痕，究竟有無與上訴人甲
○○用來行竊之藍色自小貨車車胎進行現場比對胎痕？其結果如
何？原審未予究明，以資為判斷之依據，遽行判決，亦有證據調
查未盡之違法。（四）審判期日之訴訟程序，專以審判筆錄為證
，又證物應示被告，令其辨認，如係文書而被告不解其意義者，
應告以要旨，卷宗內之筆錄及其他文書可為證據者，亦應向被告
宣讀或告以要旨，刑事訴訟法第四十七條、第一百六十四條、第
一百六十五條第一項分別定有明文，上開規定，依同法第三百六
十四條為第二審審判程序所準用，以符事實審直接審理之原則，
必已踐行上開法定調查程序之證據，始得採為判決之基礎。從而
採為判決論據之證據，是否已踐行調查程序，自以審判筆錄之記
載為憑。原判決理由引用內政部警政署刑事警察局民國九十二年
十二月十日刑醫字第０九二０二０四四三號鑑驗書記載鑑驗結果
，採為判決基礎之證據之一。惟原審九十四年三月十日審理時，
並未提示或告以要旨，踐行法定調查程序，使上訴人甲○○有適
當辯解之機會，有前開審判筆錄在卷可按（見原審卷第五十二至
一０二頁），其所踐行之訴訟程序，亦有未合。以上或為上訴意
旨所指摘，或為本院得依職權調查之事項，應認原判決關於上訴
人甲○○強盜而故意殺人部分有撤銷發回之原因。
貳、上訴駁回部分
一、上訴人等加重竊盜罪部分
按刑事訴訟法第三百七十六條所列各罪之案件，經第二審判決者
，不得上訴於第三審法院，法有明文。本件上訴人等二人關於加
重竊盜罪部分，原判決係依刑法第三百二十一條第一項第二、三
、四款論處罪刑，核屬刑事訴訟法第三百七十六條第二款之案件
。依首開說明，既經第二審判決，自不得上訴於第三審法院，上
訴人等二人竟復一併提起上訴，顯為法所不許。其此部分上訴均
為不合法，應予駁回。
二、上訴人乙○○加重強盜罪部分
查上訴期間為十日，自送達判決後起算，刑事訴訟法第三百四十
九條前段定有明文。上訴人乙○○現羈押於台灣台南看守所，本
件原審判決後，判決書正本於九十四年四月二十二日送達於上開
看守所轉交其本人收受，有送達證書附卷可按。又乙○○係向羈
押之機關提出上訴狀聲明上訴，無在途期間可供扣除，其上訴期
間自原審判決正本送達翌日起算，截至同年五月二日止，即告屆
滿，因其期間之末日非星期日、紀念日、或其他休息日，乙○○
竟遲至同年五月五日始向台灣台南看守所提出上訴狀聲明上訴，
其關於加重強盜罪部分之上訴顯已逾期，自非合法，應予駁回。
據上論結，應依刑事訴訟法第三百九十七條、第四百零一條，第
三百九十五條前段，判決如主文。
中　　華　　民　　國　九十四　年　　七　　月　二十二　日
                      最高法院刑事第七庭
                          審判長法官  林　增　福
                                法官  邵　燕　玲
                                法官  張　清　埤
                                法官  陳　世　雄
                                法官  陳　朱　貴
      本件正本證明與原本無異
                                      書  記  官
中　　華　　民　　國　九十四　年　　七　　月　二十九　日
                                                  Ｒ
